臺灣花蓮地方法院民事判決　八十九年度簡上字第五六號
　　上　訴　人　乙　○
　　被　上訴人　甲○○
右當事人間請求返還土地事件，上訴人對於中華民國八十九年十月二日本院花蓮簡易
庭八十九年度花簡字第三七號第一審判決不服，提起上訴，茲判決如左：
    主      文
原判決關於駁回後列第二項之訴及訴訟費用之裁判均廢棄。
被上訴人應將坐落花蓮縣吉安鄉○○段三二四地號土地內，如附圖斜線部分至水溝中
線（即除附圖Ａ、Ｂ連接線平行內（右）移面積０‧００六三公頃外）面積０‧００
二七公頃所示之地上物拆除，將該占有之土地返還上訴人。
其餘上訴駁回。
第一、二審訴訟費用由被上訴人負擔十分之三、餘由上訴人負擔。
    事實及理由
一、上訴人主張：其自民國（下同）五十二年間起即向花蓮縣政府承租系爭坐落花蓮
    縣吉安鄉○○段三二四地號國有土地，面積五０四平方公尺，俟於八十八年間管
    理機關重新協調承租範圍，上訴人即承租系爭土地其中之四四一平方公尺，詎被
    上訴人無法律上之原因，竟擅自佔用如附圖水溝中線至系爭土地與鄰地三二五地
    號之地界線（即附圖ＦＧ即ＡＢ連接線）面積共九０平方公尺之土地作為廁所、
    金爐使用，並以鐵製欄杆分隔，雖屢經上訴人催討，惟均未獲被上訴人置理，為
    此爰依租賃占有之法律關係，求為判決被上訴人應將坐落系爭土地內，如附圖Ｆ
    Ｇ連接線至水溝中線面積０‧００九０公頃所示之地上物拆除，將該占有之土地
    返還上訴人（上訴人請求之範圍，參本院九十年七月五日勘驗筆錄），並聲明求
    為廢棄原判決，改判如其聲明等語。
二、被上訴人則以：其係於六十九年間向余飛虎購得系爭土地之使用權，當時讓渡予
    余某之前手張阿串曾與上訴人曾協議以系爭土地內之水溝中線為界，被上訴人繼
    受該權利，自無越界占有之行為，上訴人係因要求使用補償費不滿意，方提起本
    件訴訟，其訴並無理由，為此求為駁回其上訴等語資為抗辯。
三、本件上訴人起訴主張之上開事實，業據其提出系爭土地登記簿謄本、土地複丈成
    果圖、台灣省省有房地使用補償金收入繳款書、省有土地勘查紀錄表各一件等為
    證，復經本院至現場履勘，並囑託花蓮地政事務所測量系爭土地占用情形屬實，
    有本院九十年七月五日勘驗筆錄一紙、照片數幀及該所九十年十二月二十五日九
    ０花地所測創字第一八八五四號函與內附之土地複丈成果圖各一件附於本院卷可
    稽，已堪信為真實。是上訴人承租之範圍既為系爭土地其中之四四一平方公尺之
    範圍，則在此範圍內上訴人自有占有使用之排他權利，被上訴人無法律上之權源
    ，擅自占有使用系爭如附圖斜線部分至水溝中線面積二七平方公尺（水溝中線至
    ＦＧ地界線面積為九０平方公尺，扣除斜線部分至ＦＧ地界線之面積六三平方公
    尺，即為二七平方公尺），為無理由，上訴人此部份主張，即屬可採。
四、被上訴人雖抗辯其自前手余飛虎受讓系爭土地時，已包括系爭至水溝中線之土地
    均為讓渡之範圍，雙方當時並曾約定以水溝中線為界，而被上訴人亦已向國有財
    產局承租取得系爭土地占有使用之權利等語。經查，被上訴人提出之張阿串與余
    飛虎於六十九年十月二十六日簽訂之公有土地讓渡契約書係載明：「一、讓渡標
    的物：吉安鄉○○段公有土地地號一五六四（按即系爭三二四地號）、一五六四
    之一（按即鄰地三二五地號）號等二筆面積合計０‧０五二五公頃（一五八點八
    坪）及本國式木造平房一棟，面積約六０坪全部。」等情（有該契約書一件附於
    本院八十八年度訴字第八號卷頁四一），除其所載面積與土地登記簿謄本不符外
    （系爭三二四地號土地未分割前為五四五平方公尺，三二五地號則為三六二平方
    公尺），亦無從因此記載而得特定其買賣之權利範圍究為何一部份之土地，即當
    時之買受人余飛虎亦於前案陳稱當時出售之土地係用目測其範圍，後來申請測量
    則為一百五十坪左右等語（本院八十八年度訴字第八號卷頁一三四），顯見當時
    約定買賣之範圍究竟有無包括系爭土地，並無法單以契約之文字記載而確定。另
    其主張雙方曾約定以水溝中線為界之情，證人高文富到庭證稱：「上訴人的權利
    是四百四十一平方公尺，張阿串是六十三平方公尺，合計五百零四平方公尺，他
    們共同佔用繳納地租，當初並不是以水溝中線為界，稍有偏斜」，證人劉義豐則
    證述：「當初雙方佔用土地曾有爭執，經管理機關鑑界，各自繳納土地使用補償
    費」等語（原審八十九年六月二十八日辯論筆錄），亦難認被上訴人之主張為真
    正。至於被上訴人主張已向國有財產局續租土地作為廟宇使用，應已包括系爭土
    地之範圍等語，並提出國有基地租賃契約書一件在卷可按，然該契約內之租用面
    積並未經確實之權利實質審查，乃僅就承租人之使用現況為大體之認定，以作為
    計算租金之標準，自不足以拘束本院之認定，併此指明。
五、從而，上訴人現向主管機關承租之範圍為四四一平方公尺，訴外人張阿串為六十
    三平方公尺，均有兩造提出之台灣省省有房地使用補償金收入繳款書多件在本院
    八十八年度訴字第八號卷內可稽，而被上訴人至多僅係繼受張阿串之權利，其與
    上訴人間並無何權利讓與之關係存在，自不能超越其權利之範圍而使用上訴人具
    有承租權之土地，兩造就此亦均同意以上述使用補償金繳款書所載之使用面積為
    雙方權利之基準（本院九十年十月十一日準備程序筆錄）。故上訴人本於占有之
    法律關係，請求被上訴人應將系爭土地內，如附圖斜線部分至水溝中線（即除附
    圖Ａ、Ｂ連接線平行內（右）移面積０‧００六三公頃外）面積０‧００二七公
    頃所示之地上物（欄杆、水塔及金爐等）拆除，將該占有之土地返還上訴人，為
    有理由，應予准許，超過之部分（其餘六三平方公尺），則無理由，應予駁回。
    原審就上述六三平方公尺之部分為上訴人不利之判決，核無不合，上訴論旨，仍
    執陳詞求為廢棄改判，為無理由，應予駁回。至原審就其餘二七平方公尺之部分
    所為駁回上訴人請求之判決，則有違誤，應由本院廢棄改判之。
據上論結，本件上訴為一部有理由、一部無理由，爰依民事訴訟法第四百三十六條之
一第三項、第四百四十九條第一項、第四百五十條、第七十九條但書，判決如主文。
中　　　華　　　民　　　國　　九十一　　年　　　四　　　月　　三十　　　日
~B審判長法官　陳心弘
~B法　　　官　余明賢
~B法　　　官　朱光仁
右正本証明與原本無異。
本件判決不得上訴。
~B法院書記官　林香君
中　　　華　　　民　　　國　　九十一　　年　　　五　　　月　　　三　　　日
